【裁判字號】    88,簡上,102
【裁判日期】    890112
【裁判案由】    違反臺灣地區與大陸地區人民關係條例
【裁判全文】
臺灣士林地方法院刑事判決                        八十八年度簡上字第一○二號
    上  訴  人
    即  被  告  甲○○
右列上訴人因違反臺灣地區與大陸地區人民關係條例案件，不服本院士林簡易庭八十
八年士簡字第五五一號，中華民國八十八年十月六日簡易判決（檢察官聲請簡易判決
處刑書案號：八十八年度偵字第五七○五號），提起上訴，本院管轄之第二審合議庭
判決如左：
    主  文
原判決撤銷。
甲○○無罪。
    理  由
一、本件聲請簡易判決處刑意旨略以：被告甲○○明知雇主不得僱用大陸地區人民從
    事未經許可或與許可範圍不符之工作，竟於民國八十八年一月底起至五月初止，
    以每日新台幣（下同）一千一百元或一千二百元代價，聘僱來台之大陸地區女子
    乙○○，在行政院退除役官兵輔導委員會臺北榮民總醫院（下簡稱榮總）等處擔
    任看護工作，迄同年五月十日上午十二時許，為警在榮總當場查獲。因認被告涉
    犯臺灣地區與大陸地區人民關係條例第八十三條第一項之罪嫌云云。
二、按犯罪事實應依證據認定之，無證據不得推定其犯罪事實。又不能證明被告犯罪
    者，應諭知無罪之判決，刑事訴訟法第一百五十四條、第三百零一條第一項分別
    定有明文。又臺灣地區與大陸地區人民關係條例第八十三條第一項犯罪之成立，
    須違反同條例第十五條第四款「僱用」或「留用」大陸地區人民在臺灣地區從事
    未經許可或與許可範圍不符之工作，倘係意圖營利而「居間介紹」他人僱用大陸
    地區人民在臺灣地區從事未經許可或與許可範圍不符之工作，應屬違反同條例第
    十五條第五款，應依同條例第八十三條二項處斷，而與該罪構成要件不符，自無
    從以該罪相繩。
三、訊據上訴人即被告甲○○固承認與林淑勤（民國○○年○○月○○○日生、身分
    證字號：Ｚ000000000號，未據起訴）共同基於意圖營利之犯意聯絡，
    各出資新台幣（下同）二至三萬元不等成立「慈心看護服務處」，招攬介紹家庭
    或醫院看護、女傭等業務，所得酬佣二人平分，且明知不得居間介紹他人僱用大
    陸地區人民從事未經許可或與許可範圍不符之工作，嗣於八十八年一月底某日，
    明知已取得居留證之大陸地區女子乙○○未申請許可在台從事工作，林淑勤竟介
    紹其前往榮總與被告接洽，而由被告居間安排為癌症病患陳河圖擔任看護工作，
    以半日（即十二小時）一千二百元、全日（即二十四小時）二千元代價受雇於陳
    河圖，直接由乙○○向病患收取工資，甲○○則向乙○○抽取佣金百分之十（即
    半日一百二十元、全日二百元）營利，總計已收取佣金六百元之事實，惟矢口否
    認有何非法僱用大陸地區人民在臺灣地區工作之犯行，辯稱：乙○○應徵時曾提
    供居留證，並表示其曾在臺灣有工作經驗，伊遂認其應可在臺灣工作，直至為警
    查獲時始知違反臺灣地區與大陸地區人民關係條例；且查乙○○現已取得身分證
    ，並經行政院勞工委員會許可聘僱乙○○自八十八年六月七日起至八十九年五月
    十七日止從事監護工作，僅以期間之差距論科伊刑責，實非恰當，爰請依刑法第
    十六條後段規定免除其刑或諭知緩刑之宣告云云。經查：
  (一)大陸地區人民經許可居留者，居留期間，雖得在臺灣地區工作，惟雇主須檢具相
    關文件向行政院勞工委員會申請聘僱許可，此有行政院勞工委員會八十八年七月
    十三日台八十八勞職外字第○○三○一○八號函附卷可稽，足見其辯稱乙○○曾
    提供居留證，乃認為乙○○得在臺灣工作云云，顯係委卸之詞，不足採信。又按
    刑法第十六條但書固規定如自信其行為為法律所許可而有正當理由者，得免除其
    刑，但究竟有無該條所定情形及應否免除其刑，係以無違法性之認識為前提，且
    非含有惡性而依一般觀念皆信為正當者，始足當之，最高法院七十二年台上字第
    七三○九號判例著有明文可參。被告專門居間介紹看護工作，對該行業之相關法
    令當詳加注意，難謂其不知法律為有正當理由。
  (二)又乙○○係自行至「慈心看護服務處」應徵工作，而由被告至榮總負責媒介安排
    乙○○擔任癌症病患之特別看護，工資均由病患直接交予乙○○，再由乙○○將
    所得百分之十佣金交予被告等情，已據證人乙○○到庭結證屬實（參見本院八十
    八年十二月十六日訊問筆錄），足見乙○○並非被告所聘僱，否則看護工資何以
    非由被告給付予乙○○？徵以被告亦自承係乙○○直接向病患收取工資，伊再向
    乙○○索取佣金牟利等情（參見本院八十八年十二月二十九日審理筆錄），益證
    被告上開行為非屬「僱用」，應係「居間介紹」無訛。準此，被告既無「僱用」
    或「留用」大陸地區人民在臺灣地區從事未經許可或與許可範圍不符之工作，依
    前揭說明意旨，即難以該罪相繩，此外，復查無其他積極證據足資證明被告確有
    聲請人所指之犯行，且無法變更起訴法條改以同條例第八十三條第二項處斷，揆
    諸前揭規定，自應對被告為無罪之諭知。至被告與林淑勤共同涉犯同條例第八十
    三條第二項之罪，應由聲請人另行依法處理。
四、原審引用聲請簡易判決處刑書，以被告犯臺灣地區與大陸地區人民關係條例第八
    十三條第一項之罪，遽為科刑之諭知，尚有未合，被告上訴意旨雖無理由，惟原
    審判決既有不當，應由本院將原判決撤銷，另為無罪之判決。
五、本院認本件應為無罪之諭知，係屬刑事訴訟法第四百五十一條之一第四項但書第
    三款之情形，依同法第四百五十二條之規定，逕依通常程序為第一審判決（法院
    辦理刑事訴訟簡易程序案件應行注意事項第十四點參照）。
據上論斷，應依刑事訴訟法第四百五十五條之一第一項、第三項、第四百五十二條、
第三百六十九條第一項前段、第三百六十四條、第三百零一條第一項，判決如主文。
本案經檢察官徐文豪到庭執行職務。
中    華    民    國      八十九      年      一      月      十二      日
                                  臺灣士林地方法院刑事第一庭
                                      審判長法  官  林  清  吉
                                            法  官  詹  朝  傑
                                            法  官  李  昆  霖
右正本證明與原本無異。
如不服本判決，應於判決送達後十日內，向本院提出上訴狀。
                                            書記官  陳  佳  伶
中    華    民    國      八十九      年      一      月      十五      日


司法院資訊處製作；財團法人民間司法改革基金會備份。
